【裁判字號】    99,訴,447
【裁判日期】    990512
【裁判案由】    清償債務
【裁判全文】
臺灣高雄地方法院民事判決               99年度訴字第447號
原      告  乙○○
被      告  戊○○
訴訟代理人  利美利律師
上列當事人間清償債務事件，本院於民國99年5 月5 日言詞辯論
終結，判決如下：
    主      文
原告之訴駁回。
訴訟費用由原告負擔。
    事實及理由
壹、程序部分：
    按訴狀送達後，原告不得將原訴變更或追加他訴，但擴張或
    減縮應受判決事項之聲明，請求之基礎事實同一，或不甚礙
    被告防禦及訴訟終結者，不在此限，民事訴訟法第255 條第
    1 項第2 、3 、7 款分別定有明文。查原告最初主張依民法
    第749 條保證人承受求償權之規定，起訴請求被告與訴外人
    甲○○應連帶清償原告新台幣（以下同）160 萬元，及自起
    訴狀繕本翌日起至清償日止按年息5%計算之利息，其後則撤
    回對甲○○之起訴（此部分業經甲○○同意，參見本院卷第
    113 頁），另主張先前係由被告向伊借款，改依消費借貸之
    法律關係請求被告應給付原告160 萬元（參見本院卷第104
    、113 頁）。是原告除減縮關於法定利息之請求外，其前開
    訴之變更所依據之請求權基礎雖有不同，但綜觀原告所主張
    內容均係本於被告先前借款之同一基礎事實而為請求，惟僅
    在貸與人究係原告或訴外人陳文福、丁○○，以及借款人僅
    為被告本人抑或包括甲○○等有關當事人之認定一節略有歧
    異，衡情應無妨礙被告防禦及訴訟終結之虞，核與前揭規定
    無悖，應予准許。
貳、實體部分：
  一、原告主張：被告係訴外人崧集有限公司（以下稱崧集公司
      ）之負責人，前於民國95、96年間多次委由甲○○代理向
      原告借款，原告亦陸續於95年12月6 日匯款15萬元、95年
      12月22日匯款13萬元、96年5 月31日匯款9 萬元及96年8
      月14日匯款86萬7000元至被告所開設陽信銀行立文分行帳
      號000000000000號帳戶（以下稱系爭帳戶），另於96年7
      月13日以丙○○名義所簽發之支票交由甲○○提領94萬元
      現金後，再由甲○○將該筆款項匯入系爭帳戶，共計借款
      予被告217 萬7000元。其後甲○○乃簽發票面金額分別為
      30萬元（96年12月15日到期）、100 萬元（97年2 月13日
      到期）、45萬元（97年2 月15日到期）及15萬元（97年2
      月15日）用以清償被告前揭借款餘額190 萬元，惟除上述
      30萬元支票順利兌現外，其餘3 紙支票均因甲○○要求延
      期清償，以致罹於時效而未及提示，但兩造間所成立之借
      貸原因關係並不因此受有影響，為此爰依消費借貸之法律
      關係請求被告應給付原告160 萬元。
  二、被告則以：被告僅係崧集公司掛名負責人，實際負責人為
      甲○○。又原告前揭所稱借款關係實際上是甲○○個人向
      原告借款，要與被告無涉，且系爭帳戶乃係甲○○向被告
      洽借作為供匯款之用，尚不足以證明兩造間確有借貸關係
      存在等語置辯。並聲明：原告之訴駁回。
  三、兩造爭執與不爭執事項：
    (一)當事人不爭執事項：
      (1)原告前於95年12月6 日匯款15萬元、95年12月22日匯款
        13萬元、96年5 月31日匯款9 萬元及96年8 月14日匯款
        86萬7000元至被告所開立系爭帳戶；另於96年7 月13日
        交付以丙○○名義所簽發之支票予甲○○提領94萬元現
        金後，再由甲○○將該筆款項匯入系爭帳戶，總計匯款
        217 萬7000元至系爭帳戶。
      (2)甲○○事後曾簽發以其本人擔任發票人，票面金額分別
        為30萬元（96年12月15日到期）、100 萬元（發票日97
        年2 月13日、票號AC0000000 ）、45萬元（發票日97年
        2 月15日、票號AC0000000 ）及15萬元（發票日97年2
        月15日、票號AC0000000 ）等4 紙支票交予原告收執，
        除上述30萬元支票已獲兌現外，其餘3 紙支票（參見本
        院卷第5 至7 頁）均因甲○○要求延期清償，事後則罹
        於時效而未予提示。
    (二)當事人爭執事項：
      兩造間是否確有成立消費借貸關係？
  四、本院之判斷：
      按當事人主張有利於己之事實者，就其事實有舉證之責任
      ，民事訴訟法第277 條定有明文。又主張法律關係存在之
      當事人，須就該法律關係發生所須具備之特別要件，負舉
      證之責任。其次，稱消費借貸者，於當事人間必本於借貸
      之意思合致，而有移轉金錢或其他代替物之所有權於他方
      之行為，始得當之。是以消費借貸，因交付金錢之原因多
      端，除有金錢之交付外，尚須本於借貸之意思而為交付，
      方克成立。倘當事人主張與他方有消費借貸關係存在者，
      自應就該借貸意思互相表示合致及借款業已交付之事實，
      均負舉證之責任，其僅證明有金錢之交付，未能證明借貸
      意思表示合致者，仍不能認為有該借貸關係存在（最高法
      院98年度台上字第1045號判決意旨參照）。查本件固據原
      告主張上述款項均係匯入被告所開設系爭帳戶，足見該款
      項均係被告委由甲○○代理所洽借云云，並提出匯款單據
      5 紙（參見本院卷第106 至110 頁）為證。然原告前揭主
      張既為被告所否認，且原告針對前揭所述借款過程均係由
      甲○○出面借款之情既不否認，又參以證人甲○○亦到庭
      具結證稱：伊係崧集公司實際負責人，但因個人信用不好
      ，遂由被告出面擔任登記負責人，而本件實係伊為因應崧
      集公司營業所需而向原告借錢，且因伊個人帳戶遭法院強
      制執行、會被扣款，遂向被告借用系爭帳戶作為匯款之用
      ，事後亦由伊以個人支票負責還款等語在卷（參見本院卷
      第115 至117 頁），顯見被告全未參與本件借款暨事後還
      款過程之事實，堪予認定，遂難率爾推認被告果有向原告
      借款之意。復佐以證人甲○○所稱借用系爭帳戶一節，要
      核與一般親屬間借用帳戶以供資金流通周轉之情大抵相符
      ，應可採信。準此，本件茲依原告所提出前開匯款單據僅
      堪證明其確有匯款至系爭帳戶無訛，惟原告既始終未能針
      對兩造間確有合意成立消費借貸契約之情舉證以實其說，
      揆諸前揭說明，自不得徒以前述匯款之事實即遽為不利於
      被告之認定。故原告主張依消費借貸之法律關係請求被告
      返還160 萬元云云，洵無理由，應予駁回。
  五、本件事證已臻明確，兩造其餘主張及攻擊防禦方法與證據
      ，經本院斟酌後，與本件判決結果已不生影響，故不一一
      論列，附此敘明。
  六、結論：原告之訴為無理由，依民事訴訟法第78條，判決如
      主文。
中    華    民    國    99    年    5     月    12    日
                  民事第六庭  法  官  陳明呈
以上正本係照原本作成。
如不服本判決，應於判決送達後20日內向本院提出上訴狀，同時
表明上訴理由（原判決所違背之法令及其具體內容或依訴訟資料
可認為原判決有違背法令之具體事實）；如已於本判決宣示後送
達前提起上訴者，應於判決送達後10日內補具上訴理由（均須按
他造當事人之人數附繕本）。
中    華    民    國    99    年    5     月    12    日
                               書記官  劉音利

司法院資訊處製作；財團法人民間司法改革基金會備份。
